ACORDAO-COMPLETO-2575858

ACÓRDÃO 1260/2023 ATA 3/2023 - PRIMEIRA CÂMARA

VISTOS, relatados e discutidos estes autos de tomada de contas especial instaurada pelo Fundo Nacional de Desenvolvimento da Educação (FNDE) , tendo em vista a omissão no dever de prestar contas quanto aos recursos repassados ao Município de Pedras de Fogo/PB, por força do Convênio 700113/2008, celebrado no âmbito do Programa Nacional de Reestruturação e aparelhagem da rede escolar pública de educação infantil (Proinfância) , cujo objeto era a construção de unidade de educação infantil,
ACORDAM os Ministros do Tribunal de Contas da União, reunidos em sessão da Primeira Câmara, ante as razões expostas pelo Relator, em:
9.1. com fulcro nos arts. 1º, inciso I; 16, inciso II; 18 e 23, inciso II, da Lei 8.443/1992, julgar regulares com ressalva as contas do Município de Pedras de Fogo/PB, dando-lhe quitação;
9.1. com fundamento nos arts. 1º, inciso I, 16, inciso III, alíneas "b" e "c", da Lei 8.443/1992, julgar irregulares as contas da Sra. Maria Clarice Ribeiro Borba e do Sr. Derivaldo Romão dos Santos;
9.2. condenar solidariamente os responsáveis designados no subitem anterior ao pagamento das quantias abaixo indicadas, com a incidência dos devidos encargos legais, calculados a partir das datas correspondentes até a do efetivo recolhimento, na forma da legislação em vigor:
	Data
	Valor (R$) 

	10/12/2010
	46.042,13

	26/11/2011
	91.039,05

9.3. fixar o prazo de 15 (quinze) dias, a contar da data da notificação, para que os responsáveis comprovem, perante o Tribunal, o recolhimento das referidas quantias aos cofres do FNDE, nos termos do art. 23, inciso III, alínea "a", da Lei 8.443/1992 c/c o art. 214, inciso III, alínea "a", do Regimento Interno do TCU (RI/TCU) ;
9.4. aplicar:
9.4.1. à Sra. Maria Clarice Ribeiro Borba a multa de R$ 26.000,00, com fulcro no art. 57 da Lei 8.443/1992;
9.4.2. ao Sr. Derivaldo Romão dos Santos:
9.4.2.1. a multa de R$ 26.000,00, com fulcro no art. 57 da Lei 8.443/1992;
9.4.2.2. a multa de R$ 8.000,00, com fulcro no art. 58, inciso II, da Lei 8.443/1992;
9.5. fixar o prazo de 15 (quinze) dias, a contar das datas das notificações, para que os responsáveis comprovem, perante o Tribunal (arts. 214, inciso III, alínea ""a", e 269 do RI/TCU) , o recolhimento das referidas quantias aos cofres do Tesouro Nacional, atualizadas monetariamente, quando pagas após seu vencimento, desde a data de prolação deste acórdão até a do efetivo recolhimento, na forma da legislação em vigor;
9.6. autorizar a cobrança judicial das dívidas, caso não atendida a notificação, nos termos do art. 28, inciso II, da Lei 8.443/1992; e
9.7. dar ciência deste acórdão ao responsável, à Prefeitura e à Câmara Municipal de Pedras de Fogo/PB e à Procuradoria da República no Estado da Paraíba, neste caso, com fulcro no art. 16, § 3º, da Lei 8.443/1992.

Tomada de contas especial instaurada pelo Fundo Nacional de Desenvolvimento da Educação (FNDE), tendo em vista a omissão no dever de prestar contas quanto aos recursos repassados ao Município de Pedras de Fogo/PB, por força do Convênio 700113/2008, celebrado no âmbito do Programa Nacional de Reestruturação e aparelhagem da rede escolar pública de educação infantil (Proinfância), cujo objeto era a construção de unidade de educação infantil. Análise das respostas da citação e audiência.

Primeira Câmara

Município de Pedras de Fogo - PB e Fundo Nacional de Desenvolvimento da Educação.

3. Responsáveis: Derivaldo Romão dos Santos (XXX.164.214-XX); Maria Clarice Ribeiro Borba (XXX.282.104-XX); e Município de Pedras de Fogo - PB (09.072.455/0001-97).

13.1. Ministros presentes: Jorge Oliveira (na Presidência) e Benjamin Zymler (Relator).
13.2. Ministros-Substitutos convocados: Augusto Sherman Cavalcanti e Weder de Oliveira.

BENJAMIN ZYMLER

Cuidam os autos de tomada de contas especial instaurada pelo Fundo Nacional de Desenvolvimento da Educação (FNDE) , tendo em vista a omissão no dever de prestar contas quanto aos recursos repassados ao Município de Pedras de Fogo/PB, por força do Convênio 700113/2008, celebrado no âmbito do Programa Nacional de Reestruturação e aparelhagem da rede escolar pública de educação infantil (Proinfância) , cujo objeto era a construção de unidade de educação infantil.
2.	Para a consecução da avença foi previsto o aporte de R$ 707.070,71, sendo R$ 700.000,00 a cargo da União e o restante correspondendo à contrapartida da municipalidade. Os recursos federais foram repassados por meio de ordem bancária única, em 18/11/2008. 
3.	A vigência do convênio se estendeu até 9/4/2014, pós uma sucessão de termos aditivos.
4.	Ante a ausência da prestação de contas dos recursos em apreço, o FNDE instaurou o devido processo de tomada de contas especial e, ao final, concluiu pela responsabilidade da Sra. Maria Clarice Ribeiro Borba e do Sr. Derivaldo Romão dos Santos, prefeitos municipais de Pedras de Fogo/PB, nos períodos de 2005 a 2012 e de 2013 a 2020, respectivamente, pelo prejuízo equivalente ao valor total repassado à municipalidade.
5.	Submetidos os autos ao descortino desta Corte de Contas, autorizei a realização das seguintes medidas processuais:
a)	citação da Sra. Maria Clarice Ribeiro Borba, tendo em vista a "ausência de comprovação da boa e regular aplicação dos recursos do convênio 700113/2008";
b)	citação do Município de Pedras de Fogo/PB, devido `a "ausência de devolução de parte dos recursos do convênio 700113/2008, que permanecem em conta corrente de titularidade da municipalidade, sem utilização"; e
c)	audiência do Sr. Derivaldo Romão dos Santos, em face do "não cumprimento do prazo originalmente estipulado (9/5/2014) para apresentação de prestação de contas dos recursos repassados ao município, na execução do convênio 700113/2008 (peças 22-25) no âmbito do Programa Nacional de Reestruturação e aparelhagem da rede escolar pública de educação infantil - Proinfância".
6.	Cumpridos os mencionados atos ordinatórios, os responsáveis fizeram juntar a prestação de contas dos valores transferidos por meio do Convênio 700113/2008. Na sequência, o FNDE protocolou nota técnica acerca da documentação enviada, o que subsidiou nova instrução. 
7.	Nesse contexto, autorizei a realização de diligência junto ao FNDE a fim de que este elaborasse parecer técnico de caráter analítico a respeito dos elementos juntados aos autos.
8.	Após o atendimento da referida medida processual, a unidade técnica elaborou nova instrução, alvitrando a rejeição das alegações de defesa do município e a fixação de prazo para que ele recolhesse a quantia devida; o julgamento das contas do Sr. Derivaldo Romão dos Santos pela regularidade; e o julgamento das contas da Sra. Maria Clarice Ribeiro Borba pela irregularidade, com a imputação de débito e multa. 
9.	Por meio de despacho, divergi da aludida análise e ordenei a realização de novo contraditório dos responsáveis, nos termos indicados a seguir:
9.1.	Citação da Sra. Maria Clarice Ribeiro Borba e do Sr. Derivaldo Romão dos Santos, tendo em vista a "não consecução finalidades pactuadas no Convênio 700113/2008, tendo por objeto a construção de uma unidade de educação infantil - projeto do Proinfância, devido ao não cumprimento do cronograma de execução das obras, por parte da primeira responsável, e à não adoção das providências necessárias para a continuidade da avença, por parte do segundo gestor, o que deu causa à perda dos investimentos realizados e ao desperdício de recursos públicos".
9.1.1.	Valor do Débito:
	Data
	Valor (R$) 

	10/12/2010
	46.042,13

	26/11/2011
	91.039,05

9.2.	Audiência do Sr. Derivaldo Romão dos Santos, em razão do não cumprimento do prazo pactuado para a prestação de contas parcial dos recursos do Convênio 700113/2008, considerando que o término de sua vigência ocorreu em 9/4/2014; que somente em 2017 tomou medidas para o saneamento da irregularidade, a partir da interposição de representação criminal em face da prefeita antecessora; e que somente em 2019 juntou a prestação de contas no sistema de gestão de prestação de contas da autarquia - SiGPC do FNDE.
10.	Cumpridas as medidas processuais, o auditor da SecexTCE analisou as respostas apresentadas, na forma da instrução transcrita parcialmente a seguir com os ajustes de forma que entendi pertinentes:
"36.	O Sr. Derivaldo Romão dos Santos apresentou defesa, englobando tanto a citação quanto a audiência que lhe foram dirigidas, no articulado de peça 118. No arrazoado, novamente mencionou a alegada inabilidade de sua antecessora na gestão da obra, especialmente no ritmo lentíssimo dos trabalhos, o que teria provocado a desvalorização dos recursos financeiros alocados e inviabilizando o avanço da obra, pela defasagem dos custos, o que teria colaborado ou influenciado a desistência da empresa contratada e a paralisação dos trabalhos, ainda que tenha sido celebrado aditivo no valor de R$ 240.226,00. Paralelamente, o próprio intervalo entre a liberação dos recursos e a contratação, de quase dois anos, também haveria contribuído para o malogro. 
37.	Manifestou sua crença que os serviços efetuados poderiam ser aproveitados em eventual retomada dos trabalhos. Reputou que os engenheiros que fiscalizavam a obra seriam os responsáveis por esclarecer os verdadeiros motivos do ritmo inadequado dos trabalhos, realidade comprovável pelo fato de que, em três anos de execução, somente duas medições haviam sido efetuadas. 
38.	Fez menção à representação formulada, justificando-se quanto às contas não apresentadas. Reiterou que poucos documentos foram localizados nos arquivos municipais para dar suporte a uma prestação de contas. 	Finaliza mencionando precedente jurisprudencial do TCU onde a manifestação do Ministério Público de Contas teria sido pelo reconhecimento da possibilidade de aproveitamento de serviços já realizados em obra paralisada. 
Avaliação da Ocorrência de Prescrição
39.	Tendo em vista inflexão jurisprudencial e normativa recente em relação à matéria no âmbito do Tribunal, cumpre atualizar o exame nessa oportunidade. Em relação à prescrição, o Supremo Tribunal Federal - STF, no Recurso Extraordinário - RE 636.886, fixou a tese, com repercussão geral reconhecida, de que "é prescritível a pretensão de ressarcimento ao erário fundada em decisão de Tribunal de Contas" (Tema 899) . Posteriormente, o próprio TCU regulamentou o assunto por meio da Resolução TCU 344, de 11/10/2022, publicada em 21/10/2022, à luz do disposto na Lei 9.873/1999, estabelecendo que "prescrevem em cinco anos as pretensões punitiva e de ressarcimento" nos processos de controle externo, conforme o art. 2º, da referida norma.
40.	Nos termos daquele normativo, em seu art. 4º, o termo inicial do prazo prescricional é definido desta forma: 
I - da data em que as contas deveriam ter sido prestadas, no caso de omissão de prestação de contas; (...) 
41.	No caso específico, o termo inicial corresponde à data de 9/5/2014, prazo final para o implemento da obrigação, ou seja, trinta dias após o final da vigência do convênio, na forma de seu Quinto Termo Aditivo (peça 25, p. 6-7) . 
42.	No que se refere às causas de interrupção da prescrição, o art. 5º dispõe:
Art. 5º A prescrição se interrompe:
I - pela notificação, oitiva, citação ou audiência do responsável, inclusive por edital; 
II - por qualquer ato inequívoco de apuração do fato;
III - por qualquer ato inequívoco de tentativa de solução conciliatória; 
IV - pela decisão condenatória recorrível.
§ 1° A prescrição pode se interromper mais de uma vez por causas distintas ou por uma mesma causa desde que, por sua natureza, seja repetível no curso do processo.
§ 2° Interrompida a prescrição, começa a correr novo prazo a partir do ato interruptivo.
§ 3º Não interrompem a prescrição o pedido e concessão de vista dos autos, emissão de certidões, prestação de informações, juntada de procuração ou subestabelecimento e outros atos de instrução processual de mero seguimento do curso das apurações.
43.	Verificam-se, nos presentes autos, os seguintes eventos processuais interruptivos da prescrição, ocorridos ainda na fase interna desse processo de tomada de contas especial, arrolados sem pretensão exaustiva:
	Evento
	Natureza
	Data
	Localização nos autos

	Ofício 871/2014 - SEAPC/COAPC/CGCAP/DIFIN/FNDE
	Notificação do responsável Derivaldo Romão
	30/9/2014
	Peça 11, p. 1

	Ofício 1138/2014 - SEAPC/COAPC/CGCAP/DIFIN/FNDE
	Notificação da responsável Maria Clarice Borba 
	27/12/2014
	Peça 11, p. 2

	Ofício 1977E/2015 - SEAPC/COAPC/CGCAP/DIFIN/FNDE
	Notificação do responsável Derivaldo Romão
	28/1/2015
	Peça 11, p. 6

	Ofício 1978E/2015 - SEAPC/COAPC/CGCAP/DIFIN/FNDE
	Notificação da responsável Maria Clarice Borba
	28/1/2015
	Peça 11, p. 7

	Informação 133/2015 - SEAPC/COAPC/CGCAP/DIFIN/FNDE
	Ato inequívoco de apuração do fato
	15/9/2015
	peça 9

	Parecer Técnico de Execução de Objeto Financiado
	Ato inequívoco de apuração do fato
	26/1/2016
	peça 10

	Relatório do tomador de contas
	Ato inequívoco de apuração do fato
	24/8/2017
	Peça 27

	Instrução Técnica na SECEX-TCE, propondo diligência
	Ato inequívoco de apuração do fato
	9/10/2018 
	Peça 32

	Instrução Técnica na SECEX-TCE, propondo citação e audiência
	Ato inequívoco de apuração do fato
	25/2/2019
	Peça 42

	Relatório de Consultoria 28/2019 DIESP/ COAPC/CGCAP/DIFIN/FNDE
	Ato inequívoco de apuração do fato
	29/8/2019
	Peça 78

	Despacho do Relator, determinando nova citação e audiência
	Ato inequívoco de apuração do fato
	10/9/2020
	Peça 87

	Instrução Técnica na SECEX-TCE, propondo citação e audiência
	Ato inequívoco de apuração do fato
	31/12/2020
	Peça 92

	Ofício 57494/2021 - TCU/ Seproc
	Notificação do responsável Derivaldo Romão
	5/10/2021
	Peça 113

	Ofício 57495/2021 - TCU/ Seproc
	Notificação da responsável Maria Clarice Borba
	5/10/2021
	Peça 114

44.	Considerando os eventos processuais mencionados, os quais têm o condão de interromper a fluência do prazo prescricional, nos termos do art. 5º da Resolução TCU n. 344/2022, conclui-se que não houve o transcurso do prazo de 5 (cinco) anos entre cada evento processual e o seguinte. Portanto, levando-se em consideração o entendimento do STF acima mencionado, bem como a vigente regulamentação do Tribunal, não ocorreu, nos autos, a prescrição da pretensão sancionatória e ressarcitória para o TCU.
Avaliação da Prescrição Intercorrente no Âmbito do Tribunal
45.	A Resolução TCU 344, de 11/10/2022, estabelece que:
Art. 8º Incide a prescrição intercorrente se o processo ficar paralisado por mais de três anos, pendente de julgamento ou despacho, sem prejuízo da responsabilidade funcional decorrente da paralisação, se for o caso. 
§ 1° A prescrição intercorrente interrompe-se por qualquer ato que evidencie o andamento regular do processo, excetuando-se pedido e concessão de vista dos autos, emissão de certidões, prestação de informações, juntada de procuração ou subestabelecimento e outros atos que não interfiram de modo relevante no curso das apurações.
§ 2° As causas suspensivas e interruptivas da prescrição principal também suspendem ou interrompem a prescrição intercorrente.
46.	Levando-se em consideração a vigente regulamentação do Tribunal, bem como os eventos processuais interruptivos da prescrição ainda na fase interna, mencionados no item 43   dessa instrução, conclui-se que não houve o transcurso do prazo de 3  (três) anos entre cada evento processual e o seguinte, e, por conseguinte, não ocorreu a prescrição intercorrente.
EXAME TÉCNICO
47.	Acompanhamos as apreciações externadas pelo ilustre Relator, redefinindo as responsabilidades dos agentes arrolados. 
48.	Conquanto haja comparecido aos autos, a Sra. Maria Clarice Borba, a despeito do pedido - e do seu deferimento - de prorrogação do prazo para apresentação de defesa (peça 105) e da constituição de advogado (peça 104) , permaneceu inerte. 
49.	Entende-se exitoso o chamamento, na medida em que proporcionou a oportunidade a responsável de comparecer aos autos e exercer com plenitude o direito à ampla defesa e ao contraditório gravado na Constituição Federal.
50.	Apesar de regularmente convocada, a responsável deixou transcorrer in albis o prazo que lhe foi concedido para apresentar alegações de defesa, motivo pelo qual se impõe o reconhecimento da revelia de que trata o art. 12, § 3º, da Lei 8.443/1992. 
51.	A despeito da aplicação da revelia da agente, devem ser considerados, porém, eventuais elementos já constantes dos autos, os quais poderiam, em tese, levar-lhe a um juízo favorável.
52.	Deve-se observar que, nos processos do TCU, a revelia não implica a presunção de que sejam verdadeiras todas as imputações levantadas contra os responsáveis, diferentemente do que ocorre no processo civil, em que o não comparecimento do réu aos autos leva à presunção da verdade dos fatos narrados pelo autor. 
53.	Assim, independentemente da revelia, a avaliação da responsabilidade dos agentes nos processos desta Corte não prescinde dos elementos existentes nos autos ou para ele carreados, uma vez que são regidos pelo princípio da verdade material (Acórdão 163/2015-TCU-Segunda Câmara - Rel. Min. André de Carvalho; 2.685/2015 - TCU - 2ª Câmara - Rel. Min. Raimundo Carreiro; 2.801/2015 - TCU - 1ª Câmara - Rel. Min. Walton Alencar Rodrigues; 4.340/2015 - TCU - 1ª Câmara - Rel. Min. Weder de Oliveira; e 5.537/2015 - TCU - 1ª Câmara - Rel. Min. Weder de Oliveira) .
54.		Finalizada essa breve retrospectiva, bem como o introito analítico, emergindo na apreciação meritória, reconhece-se que os apontamentos cabíveis e necessários ao deslinde da matéria não são extensos.
55.	Não exsurgiram constatações posteriores que infirmem o entendimento externado pelo eminente Relator em seu despacho, não somente porque a responsável não compareceu aos autos, como inexistem nos autos elementos que a favoreçam, não abarcados inicialmente.
56.	Inicialmente, cumpre reconhecer que a vistoria empreendida pelo FNDE em 2013 (peça 10) não apontou desconformidades da execução da obra em relação ao projeto, relativas às fundações e ao sistema de proteção contra descargas atmosféricas, que compunham os poucos serviços efetivados. O Parecer Técnico de Execução Física do Objeto Financiado (peça 10) não faz alusão à suposta desconformidade, limitando-se a consignar que a obra estava inacabada. Tampouco localizamos nas telas públicas do Sistema de Gestão de Prestação de Contas do FNDE (SiGPC) , disponíveis no sítio eletrônico da autarquia na rede mundial de computadores qualquer documento que indicasse essas anomalias relatadas pelo Sr. Derivaldo Romão em seu articulado de defesa (peça 74, p. 5) , onde fez menção a um pronunciamento do FNDE, o qual, se existiu, não integra os autos.
57.	Assim, não haveria óbice para o reconhecimento que os pagamentos efetuados pela Sra. Maria Clarice Borba corresponderam a serviços realmente executados e aproveitáveis, a princípio. Contudo, a responsabilidade da gestora remanesce, ante a conduta associada à irregularidade que lhe fora atribuída no chamamento citatório, qual seja: "descumprir o cronograma de execução das obras do convênio, mesmo com disponibilidade de recursos financeiros na conta corrente específica". O alargado intervalo, de mais de três anos, entre a liberação dos recursos e a finalização das fundações, com plena disponibilidade financeira, inequivocamente, colaborou para o malogro do empreendimento, pela depreciação dos valores, a qual não seria necessariamente neutralizada pelas aplicações financeiras efetivadas, diante do processo inflacionário e a elevação de custos setoriais na área pertinente. 
 58.	Como regra, em se tratando de processo em que a parte interessada não se manifestou acerca das irregularidades imputadas, não há elementos para que se possa efetivamente aferir e reconhecer a ocorrência de boa-fé na sua conduta, podendo este Tribunal, desde logo, proferir o julgamento de mérito pela irregularidade das contas, conforme os termos dos §§ 2º e 6º do art. 202 do Regimento Interno do TCU (Acórdão 2064/2011-TCU-Primeira Câmara - Rel. Min. Ubiratan Aguiar;  6.182/2011-TCU - 1ª Câmara - Rel. Min. Weder de Oliveira, 4.072/2010-TCU-1ª Câmara - Rel. Min. Valmir Campelo; 1.189/2009-TCU- 1ª Câmara - Rel. Min. Marcos Bemquerer; 731/2008-TCU-Plenário; Rel. Min. Aroldo Cedraz) .
59.	Passando ao exame das razões de justificativa apresentadas pelo Sr. Derivaldo Romão, que foi, no formato da audiência que lhe foi formulada por último, ouvido por "deixar de prestar contas em caráter parcial dos recursos executados no âmbito do Convênio 700113/2008, cujo prazo final estava compreendido em período de seu mandato", tecemos as observações e considerações que se seguem.
60.	Assiste razão ao ex-Prefeito quanto à relação de causalidade que postula entre a conduta omissiva de sua antecessora, caracterizada pela lentidão administrativa na execução da obra, e a desvalorização dos recursos financeiros disponibilizados, a qual, por seu turno, contribuiu decisivamente para a inviabilidade do empreendimento na dimensão em que fora planejado e pactuado. 
61.	Sua convocação nesse estágio processual decorreu da apontada ocorrência de venire contra factum proprium, ou seja, o comportamento contraditório na sucessão de eventos e condutas que se lhe associam na linha do tempo do processo. Entendeu o eminente Relator que, prima facie, não lhe seria lícito representar contra a sua antecessora por indisponibilidade documental ao passo que, posteriormente, quando instado a fazê-lo pelo Tribunal, apresentou documentos classificados como parciais, ou seja, que não abrangeriam toda a execução verificada, mas que desautorizariam a providência anteriormente tomada.  
62.	Para examinar essa possibilidade, deve-se abordar os objetos mencionados no expediente de representação manejado pelo responsável, eis que reproduzido nos autos. 
63.	Na representação criminal (peça 75, sendo a peça 77 idêntica) dirigida à Promotoria de Justiça de Pedras de Fogo (PB) , o ex-Prefeito consignou as seguintes observações: 
63.1	A representada teria deixado de prestar contas quanto à execução dos recursos, sem a devida demonstração de sua utilização, o que teria sido identificado pelas "auditorias técnicas";
63.2	Também a antecessora não haveria fiscalizado a execução do objeto;
63.3	Não teria a sua gestão como localizar os documentos pertinentes, pois a antecessora não os teria deixado no acervo municipal; 
63.4	Imputa ato de improbidade administrativa à representada, a qual haveria violado, em seu juízo, os deveres constitucionalmente consagrados ao administrador público (exceto a publicidade e a eficiência) , na dicção do artigo 37 da Constituição Federal.
64.	Na peça de defesa (peça 118) , o defendente encaminhou uma sucessão de documentos, tais como extratos bancários da conta corrente específica (peça 118, p. 9-110) , instrumento do contrato administrativo (peça 118, p. 111-119) , termo de rescisão (peça 118, p. 132-133) , planilha orçamentária (peça 118, p. 135-154; 250-269) , devolução de recursos por parte do município (peça 118, p. 157-160) , cópia da mencionada representação criminal contra a ex-Prefeita (peça 118, p. 163-168) , boletins de medição (peça 118, p. 170-214; 227-248) e plano de trabalho (peça 118, p. 216-225) . 	
65.	No arrazoado de peça 75, ou seja, na própria representação criminal que manejou, o responsável declarou que a ex-Prefeita não haveria deixado qualquer documento nos arquivos municipais que mantivesse relação com a execução do objeto. 
66.	De forma contraditória, entretanto, ao se dirigir ao ilustre Relator do feito (que fez menção ao fato em sua manifestação de peça 82) , em expediente datado de 5/8/2019 (peça 76) , informou que, há pouco tempo decorrido desde aquela data, haveria localizado o processo licitatório relativo à obra. 
67.	A alegada localização tardia dos documentos não é evento impossível, absurdo ou mesmo raro. Não podemos estimar a frequência desses eventos nos pequenos burgos interioranos, mas é argumento corriqueiramente empregado nos processos de tomada de contas especial que tramitam nessa unidade técnica. 
68.	Essa constatação, contudo, não implica o reconhecimento automático de sua veracidade. Ademais, não se ocupou o justificante em coligir e apresentar evidências, ou meros sinais indiciários de que haja, de fato, enfrentado essas vicissitudes, as quais teria superado por suas iniciativas, supõe-se, a partir de sua narrativa. 
69.	Não cuidou de apresentar documentação relativa à possível ausência de transição de governo, atos administrativos destinados a superar esses obstáculos, mediante a tomada de providências, tais como inquéritos administrativos que apurassem responsabilidades na administração municipal e, principalmente, comunicação a autoridades policiais ou ao Ministério Público quanto ao alegado desaparecimento de documentos públicos, diante do disposto no Código Penal Brasileiro:
Art. 314 - Extraviar livro oficial ou qualquer documento, de que tem a guarda em razão do cargo; sonegá-lo ou inutilizá-lo, total ou parcialmente:
Pena - reclusão, de um a quatro anos, se o fato não constitui crime mais grave.
70.	São argumentos corriqueiros em administrações municipais quando em época de transição de mandatos, onde os agentes políticos costumam acusar-se mutuamente de práticas ilícitas, sendo a única certeza o prejuízo que decorre para a Administração Pública e para a coletividade. 
71.	Tendo como parâmetro a tibieza dos argumentos manejados, propomos que as razões de justificativa sejam rejeitadas. 
72.	Quanto ao débito que se imputou ao Sr. Derivaldo Romão, não vemos, contudo, como remanescer a sua responsabilidade no quadro constante dos autos. As duas parcelas do débito circunscrevem-se à gestão da prefeita antecessora, intervalo no qual já se haveria materializada a desvalorização dos recursos financeiros, por ação inflacionária, diante da inação verificada ainda no quadriênio 2008-2012. Seria bem possível que, diante da insuficiência dos recursos, não conseguisse terminar a obra e seria responsabilizado pelo restante dos valores, que ao menos foram devolvidos pelo ente municipal aos cofres da União. Perseverar nesse quadro não seria conduta que lhe fosse exigível e o desfecho, diante do possível, foi o que melhor contemplou o interesse público, sob o aspecto estritamente financeiro, ressalte-se.  
73.	Passando à situação do ente municipal, a quem se imputou o dever de restituir os valores remanescentes na conta corrente específica, diante do malogro do empreendimento, constata-se o recolhimento do valor de R$ 1.265.169,37, por meio de guia específica (GRU) , em 14/12/2020 (peça 90) . 
74.	O FNDE classificou a devolução como insuficiente, por meio do Ofício 32498/2020/Dimoc/Cotce/Cgapc/Difin/FNDE, de 22/12/2020 (peça 89, p. 1) , mesmo equivalendo à totalidade dos recursos disponíveis na conta corrente específica (peça 89, p. 7) . Para tentar demonstrá-lo, acostou demonstrativo de débito, onde eram computados juros (peça 89, p. 8-9) . 
75.	Equivoca-se a autarquia nesse particular, pois ao ente público assegura-se a presunção de boa-fé, facultando-lhe a restituição meramente dos valores recebidos com a correspondente atualização monetária (Acórdão 3198/2022-TCU-Segunda Câmara - Rel. Min. Antônio Anastasia; 5141/2021 - Primeira Câmara - Rel. Min. Bruno Dantas) .
76.	Tal jurisprudência encontra suporte nas próprias disposições regimentais: 
Art. 202. (...) § 2º Na oportunidade da resposta à citação, será examinada a ocorrência de boa-fé na conduta do responsável e a inexistência de outra irregularidade nas contas. 
§ 3º Comprovados esses requisitos e subsistindo o débito, o Tribunal proferirá, mediante acórdão, deliberação de rejeição das alegações de defesa e dará ciência ao responsável para que, em novo e improrrogável prazo de quinze dias, recolha a importância devida. 
§ 4º Na hipótese do parágrafo anterior, a liquidação tempestiva do débito atualizado monetariamente saneará o processo e o Tribunal julgará as contas regulares com ressalva e dará quitação ao responsável.
77.	Imperativa se mostra a quitação ao ente municipal. 
CONCLUSÃO
78.	Considerando que: citada a prefeita antecessora pelos valores pagos à construtora com injustificável lerdeza dos trabalhos, ocasionando desperdício de recursos públicos, manteve-se silente, inexistindo fatos que possam desonerá-la pela irregularidade perpetrada; citado e ouvido em audiência o prefeito sucessor, não conseguiu dar credibilidade suficiente às suas invocações de indisponibilidade documental, que constituíam o cerne de sua própria defesa, deixando injustificada a sua omissão, que não foi considerada como suprida pela representação criminal que efetuou; descabe, contudo, imputação de débito ao prefeito sucessor, por ausência de nexo de causalidade entre o prejuízo verificado e sua conduta; não houve locupletamento do ente municipal, porquanto devolvido o valor remanescente integralmente, acrescido de atualização monetária; citada a prefeita antecessora na última oportunidade, não acorreu aos autos, tornando-se revel; inexistem elementos nos autos para desonerá-la, devendo ser condenada em débito; cabe o julgamento das contas dos responsáveis pela irregularidade, aplicando-se as multas previstas nos artigos 57 e 58 a antecessora e ao sucessor, respectivamente. 
PROPOSTA DE ENCAMINHAMENTO
79.	Diante do exposto, submetemos os autos à consideração superior, opinando pela adoção das seguintes medidas: 
79.1	Decretar a revelia da Sra. Maria Clarice Borba; 
79.2	Acatar as alegações de defesa e rejeitar as razões de justificativa do Sr. Derivaldo Romão dos Santos;
79.3	julgar regulares as contas do Município de Pedras de Fogo, com fundamento nos arts. 10, § 2º, 16, inciso I, e 17, da lei 8.443/1992 c/c o art. 201, § 2º, 207, parágrafo único, do Regimento Interno do TCU, dando-lhe quitação;
79.4	julgar irregulares as contas dos seguintes agentes: 
79.4.1	Maria Clarice Borba (CPF XXX.282.104-XX) , com fundamento nos arts. 1º, inciso I, 16, inciso III, alíneas "b" e "c", 19, caput, e 23, inciso III, da Lei 8.443/1992, c/c os arts. 1º, inciso I, 209, incisos II e III, 210 e 214, inciso III, do Regimento Interno do TCU, e condenando-a ao pagamento das importâncias a seguir especificadas e fixando-lhes o prazo de 15 dias, para que comprovem, perante este Tribunal, em respeito ao art. 214, inciso III, alíneas "a" e "b", do Regimento Interno do TCU, o recolhimento das dívidas aos cofres do Fundo Nacional de Desenvolvimento da Educação - FNDE, atualizadas monetariamente e acrescidas de juros de mora, calculados a partir das datas indicadas até a data do efetivo recolhimento e com o abatimento de valores acaso já satisfeitos, nos termos da legislação vigente:
	Data
	Valor (R$) 

	10/12/2010
	46.042,13

	26/11/2011
	91.039,05

			Valor atualizado em 28/11/2022 (sem juros) : R$ 266.043,16
79.4.2	Derivaldo Romão dos Santos (CPF XXX.164.214-XX) , com fundamento nos arts. 1º, inciso I, 16, inciso III, alínea "a", 19, parágrafo único, e 23, inciso III, da Lei 8.443/1992, c/c os arts. 1º, inciso I, 209, inciso I, 210, § 2º e 214, inciso III, do Regimento Interno do TCU;
79.5	aplicar à Sra. Maria Clarice Borba a multa prevista no art. 57 da Lei 8.443/1992 c/c o art. 267 do Regimento Interno, com a fixação do prazo de quinze dias, a contar da notificação, para comprovar, perante o Tribunal (art. 214, inciso III, alínea "a", do Regimento Interno) , o recolhimento da dívida ao cofres do Tesouro Nacional, atualizada monetariamente desde a data do acórdão até a do efetivo recolhimento, se for paga após o vencimento, na forma da legislação em vigor;
79.6	aplicar ao Sr. Derivaldo Romão dos Santos a multa prevista no art. 58 da Lei 8.443/1992 c/c o art. 268 do Regimento Interno, com a fixação do prazo de quinze dias, a contar da notificação, para comprovar, perante o Tribunal (art. 214, inciso III, alínea "a", do Regimento Interno) , o recolhimento da dívida aos cofres do Tesouro Nacional, atualizada monetariamente desde a data do acórdão até a do efetivo recolhimento, se for paga após o vencimento, na forma da legislação em vigor;
79.7	autorizar, desde logo, a cobrança judicial das dívidas, nos termos do art. 28, inciso II, da Lei 8.443/1992, c/c o art. 219, inciso II, do Regimento Interno do TCU, caso não atendida a notificação;
79.8	autorizar, desde logo, se requerido pelos responsáveis, com fundamento no art. 26, da Lei 8.443/1992, c/c o art. 217 do Regimento Interno do TCU, os parcelamentos das dívidas em até 36 (trinta e seis) parcelas, incidindo sobre cada uma, os encargos legais devidos, sem prejuízo de alertá-los de que, caso optem por essa forma de pagamento, a falta de comprovação do recolhimento de qualquer parcela implicará o vencimento antecipado do saldo devedor, nos termos do art. 26, parágrafo único, da Lei 8.443/1992, c/c o art. 217, §2º, do Regimento Interno do TCU;
79.9	enviar cópia do Acórdão que vier a ser proferido ao FNDE, ao município de Pedras de Fogo (PB) e aos responsáveis, para ciência, informando que a presente deliberação, acompanhada do Relatório e do Voto que a fundamentam, está disponível para a consulta no endereço www.tcu.gov.br/acordaos, além de esclarecer que, caso requerido, o TCU poderá fornecer sem custos as correspondentes cópias, de forma impressa;
79.10	enviar cópia do Acórdão a ser prolatado, bem como do Relatório e do Voto que o fundamentarem, à Procuradoria da República no Estado da Paraíba, nos termos do § 3º do art. 16 da Lei 8.443/1992 c/c o § 7º do art. 209 do Regimento Interno do TCU, para adoção das medidas cabíveis."
11.	O corpo diretivo da unidade técnica e o Ministério Público junto ao TCU aquiesceram ao aludido encaminhamento.
	É o relatório.

Manoel Alves de Oliveira, representando Derivaldo Romão dos Santos; Nicole Gomes de Araujo (26.635/OAB-PB), Joao Victor Almeida de Lucena (26.628/OAB-PB) e outros, representando Maria Clarice Ribeiro Borba; Bruna Regina de Andrade Cabral Gomes (21.404/OAB-PB), Lucian Herlan Santos da Silva (22.864/OAB-PB) e outros, representando o Município de Pedras de Fogo - PB.

Procurador Júlio Marcelo de Oliveira.

TOMADA DE CONTAS ESPECIAL. CONVÊNIO. NÃO ENCAMINHAMENTO DA PRESTAÇÃO DE CONTAS, NO PRAZO PACTUADO. ENVIO POSTERIOR DA DOCUMENTAÇÃO NA FASE EXTERNA DA TOMADA DA CONTAS ESPECIAL. OBRAS NÃO CONCLUÍDAS. NÃO ATINGIMENTO DO OBJETO PACTUADO. NÃO DEVOLUÇÃO DO SALDO EXISTENTE NA CONTA ESPECÍFICA. CITAÇÃO. POSTERIOR DEVOLUÇÃO PELO MUNICÍPIO. CONTAS REGULARES COM RESSALVA. QUITAÇÃO. REJEIÇÃO DAS ALEGAÇÕES DE DEFESA DOS DEMAIS RESPONSÁVEIS DEVIDO AO ABANDONO DA OBRA. CONTAS IRREGULARES. DÉBITO. MULTA. CIÊNCIA.

TOMADA DE CONTAS ESPECIAL (TCE)

Unidade de Auditoria Especializada em Tomada de Contas Especial (AudTCE).

Cuidam os autos de tomada de contas especial instaurada pelo Fundo Nacional de Desenvolvimento da Educação (FNDE) , tendo em vista a omissão no dever de prestar contas quanto aos recursos repassados ao Município de Pedras de Fogo/PB, por força do Convênio 700113/2008, celebrado no âmbito do Programa Nacional de Reestruturação e aparelhagem da rede escolar pública de educação infantil (Proinfância) , cujo objeto era a construção de unidade de educação infantil.
2.	Para a consecução da avença foi previsto o aporte de R$ 707.070,71, sendo R$ 700.000,00 a cargo da União e o restante correspondendo à contrapartida da municipalidade. Os recursos federais foram repassados por meio de ordem bancária única, em 18/11/2008. 
3.	A vigência do convênio se estendeu até 9/4/2014, pós uma sucessão de termos aditivos.
4.	Ante a ausência da prestação de contas dos recursos em apreço, o FNDE instaurou o devido processo de tomada de contas especial e, ao final, concluiu pela responsabilidade da Sra. Maria Clarice Ribeiro Borba e do Sr. Derivaldo Romão dos Santos, prefeitos de Pedras de Fogo/PB, nos período de 2005 a 2012 e de 2013 a 2020, respectivamente, pelo prejuízo equivalente ao valor total repassado à municipalidade.
5.	Submetidos os autos ao descortino desta Corte de Contas, autorizei a realização das seguintes medidas processuais:
a)	citação da Sra. Maria Clarice Ribeiro Borba, tendo em vista a "ausência de comprovação da boa e regular aplicação dos recursos do convênio 700113/2008";
b)	citação do Município de Pedras de Fogo/PB, devido à "ausência de devolução de parte dos recursos do convênio 700113/2008, que permanecem em conta corrente de titularidade da municipalidade, sem utilização"; e
c)	audiência do Sr. Derivaldo Romão dos Santos, em face do "não cumprimento do prazo originalmente estipulado (9/5/2014) para apresentação de prestação de contas dos recursos repassados ao município, na execução do convênio 700113/2008 (peças 22-25) no âmbito do Programa Nacional de Reestruturação e aparelhagem da rede escolar pública de educação infantil - Proinfância".
6.	Cumpridos os mencionados atos ordinatórios, os responsáveis fizeram juntar a prestação de contas dos valores transferidos por meio do Convênio 700113/2008. Na sequência, o FNDE protocolou nota técnica acerca da documentação enviada. 
7.	Nesse contexto, autorizei a realização de diligência junto ao FNDE a fim de que este elaborasse parecer técnico de caráter analítico a respeito dos elementos juntados aos autos.
8.	Após o atendimento da referida medida processual, a então SecexTCE, atual Unidade de Auditoria Especializada em Tomada de Contas Especial (AudTCE) , elaborou nova instrução, alvitrando a rejeição das alegações de defesa do município e a fixação de prazo para que ele recolhesse a quantia devida; o julgamento das contas do Sr. Derivaldo Romão dos Santos pela regularidade; e o julgamento das contas da Sra. Maria Clarice Ribeiro Borba pela irregularidade, com a imputação de débito e multa. 
9.	Por meio de despacho, divergi da aludida análise e ordenei a realização de novo contraditório dos responsáveis, nos termos indicados a seguir:
9.1.	Citação da Sra. Maria Clarice Ribeiro Borba e do Sr. Derivaldo Romão dos Santos, tendo em vista a "não consecução finalidades pactuadas no Convênio 700113/2008, tendo por objeto a construção de uma unidade de educação infantil - projeto do Proinfância, devido ao não cumprimento do cronograma de execução das obras, por parte da primeira responsável, e à não adoção das providências necessárias para a continuidade da avença, por parte do segundo gestor, o que deu causa à perda dos investimentos realizados e ao desperdício de recursos públicos".
9.1.1.	Valor do Débito:
	Data
	Valor (R$) 

	10/12/2010
	46.042,13

	26/11/2011
	91.039,05

9.2.	Audiência do Sr. Derivaldo Romão dos Santos, em razão do não cumprimento do prazo pactuado para a prestação de contas parcial dos recursos do Convênio 700113/2008, considerando que o término de sua vigência ocorreu em 9/4/2014; que somente em 2017 tomou medidas para o saneamento da irregularidade, a partir da interposição de representação criminal em face da prefeita antecessora; e que somente em 2019 juntou a prestação de contas no sistema de gestão de prestação de contas da autarquia - SiGPC do FNDE.
10.	Cumpridas as referidas medidas processuais, o auditor da unidade técnica concluiu que a Sra. Maria Clarice Ribeiro Borba deveria ser responsabilizada pelo débito, uma vez que não deu andamento às obras parcialmente executadas, contribuindo para a perda dos investimentos realizados e para o desperdício de recursos públicos. 
11.	Com relação ao Sr. Derivaldo Romão dos Santos, consignou que os argumentos apresentados não se mostraram aptos a afastar a sua culpabilidade quanto à omissão no dever de prestar contas. Não obstante, aduziu que não cabia imputar-lhe débito, devido à ausência de nexo de causalidade entre o prejuízo verificado e sua conduta.
12.	Por fim, registrou que o município devolvera o valor remanescente dos recursos existentes na conta específica da avença, não havendo, portanto, locupletamento.
13.	Com isso, alvitrou que as contas do Município de Pedras de Fogo/PB fossem julgadas regulares; que as contas da Sra. Maria Clarice Ribeiro Borba e do Sr. Derivaldo Romão dos Santos fossem julgadas irregulares; que fosse imputado débito apenas à primeira responsável; e que fossem aplicadas multas individuais a ambos, fundadas, respectivamente, nos arts. 57 e 58, inciso I, da Lei 8.443/1992.
14.	O corpo diretivo da unidade técnica e o Ministério Público junto ao TCU aquiesceram ao aludido encaminhamento.
15.	Feito esse necessário resumo, passo a decidir.
16.	Divirjo parcialmente dos pareceres anteriores, conforme os fundamentos que trago a seguir.
II - Do débito
17.	Compulsando os extratos bancários, verifico que os recursos federais foram depositados em 20/11/2008, tendo ocorrido apenas dois lançamentos a débito, totalizando R$ 137.081,18, em 10/12/2010 e 26/11/2011, ambos ocorridos na gestão da Sra. Maria Clarice Ribeiro Borba.
18.	Isso implica que, durante o mandato da responsável, a obra teve uma evolução demasiado baixa, porquanto foram executados apenas 13,9% do contrato (R$ 137.018,19 ÷ R$ 990,015,18) , no período de pouco mais de 24 meses, desde a sua assinatura, em 6/8/2010, até a sua rescisão em 23/8/2012 (peça 118, p. 133) . Cabe destacar que o prazo de execução do ajuste era de apenas 8 meses (240 dias) , conforme a cláusula sexta da avença (peça 118, p. 114) .
19.	Apesar de não se saber ao certo o motivo do encerramento do ajuste - o Sr. Derivaldo Romão dos Santos, sucessor da Sra. Maria Clarice Ribeiro Borba, assinala que este "certamente [...] decorreu por conta da empresa não ter mais condições de arcar com os custos de material e mão de obra, decorrentes da desvalorização dos recursos provocado pela lentidão do andamento dos serviços, desrespeitando o cronograma físico-financeiro" - entendo que ambos os gestores tiveram tempo suficiente para promover nova licitação e dar continuidade às obras, até porque havia recursos disponíveis e estes permaneceram aplicados na conta específica do ajuste, rendendo juros.
20.	Quanto a isso, divirjo da assertiva do auditor da unidade técnica de que "seria bem possível que, diante da insuficiência dos recursos, não conseguisse terminar a obra e seria responsabilizado pelo restante dos valores, que ao menos foram devolvidos pelo ente municipal aos cofres da União".
21.	Primeiro, porque a tal insuficiência de recursos é uma mera especulação, não comprovada pelo prefeito sucessor, apenas assumida como uma "possibilidade" pela instrução da unidade técnica. Segundo porque a construção de unidades escolares do Programa Proinfância envolve a execução de obras civis de baixa complexidade, decorrentes de projetos padronizados, não cabendo falar em grande variação de custos frente aos estimados pelo FNDE. Terceiro porque os recursos permaneceram aplicados, conforme já mencionado, não tendo sido demonstrada a perda de poder aquisitivo dos valores devido à inflação. Quarto porque, se houvesse a tal corrosão inflacionária, caberia ao sucessor adotar, tempestivamente, medidas junto ao FNDE para obter complementação de recursos. Quinto porque a vistoria do órgão concedente, em 2016, não apontou qualquer problema estrutural ou vício construtivo que pudesse sugerir a imprestabilidade da parcela da obra executada.
22.	Por esses motivos, não prospera o argumento do Sr. Derivaldo Romão dos Santos de que a decisão da antecessora de extinguir o contrato inviabilizou a prefeitura de continuar a execução das obras. 
23.	Em arrimo a essa conclusão, observo que o próprio responsável informou, de modo contraditório, que solicitou a repactuação do ajuste em maio de 2019, ou seja, seis anos após o início de seu primeiro mandato. Tal pedido foi indeferido pelo FNDE, devido ao fato de o convênio encontrar-se em tomada de contas especial, à época. Assim, houvesse o gestor adotado a mesma providência, tão logo tivesse assumido a municipalidade, em respeito ao princípio da continuidade administrativa, certamente teria maior chance de êxito, ainda que houvesse a necessidade de aporte de novos recursos, circunstância alegada, mas não comprovada.    
24.	Com isso, entendo que os dois gestores contribuíram para o malogro do empreendimento e a perda dos investimentos parcialmente executados, uma vez que atuaram com negligência na gestão do empreendimento, não adotando as providências necessárias para a retomada das obras, de modo célere e tempestivo, no curso de seus mandatos, sendo cabível a responsabilização de ambos pelo prejuízo causado ao Erário. 
25.	A propósito do assunto, há vários precedentes na jurisprudência do Tribunal no sentido de que é cabível a responsabilidade do prefeito antecessor e/ou do sucessor pelo débito em razão da sua omissão em concluir a obra paralisada ou em adotar as medidas pertinentes para resguardar o Erário. Nesse sentido, invoco os Acórdão 2900/2012-TCU-Primeira Câmara (Relator: Ministro-Substituto Weder de Oliveira) , 10.968/2015-2ª Câmara (Relatora: Ministra Ana Arraes) , 6.363/2017-2ª Câmara (Relator: Ministro-Substituto Marcos Bemquerer) , 1.947/2022-1ª Câmara (Relator: Ministro Benjamin Zymler) , dentre outros.
26.	Dessa forma, diante da ausência de elementos capazes de demonstrar nos autos a boa e regular aplicação dos recursos em questão e de permitir a conclusão pela boa-fé, entendo cabível julgar irregulares, desde logo, as contas da Sra. Maria Clarice Ribeiro Borba e do Sr. Derivaldo Romão dos Santos, condenando-os ao pagamento solidário do débito pelo qual foram citados.
27.	Por fim, verifico que o Município de Pedras de Fogo/PB logrou comprovar a devolução dos valores existentes na conta específica da avença, correspondente à parcela dos valores repassados, atualizada monetariamente. Sendo assim, acompanho em parte as propostas anteriores, sendo adequado julgar regulares com ressalva, as contas da municipalidade.
III - Da multa decorrente do dano ao Erário
28.	Com relação à aplicação de multa, trato primeiro das irregularidades que deram ensejo ao débito: o não cumprimento do cronograma de execução das obras e à não adoção das providências necessárias para a continuidade da avença, acarretando a perda dos investimentos parcialmente executados e o desperdício de recursos.
29.	Ambos os fatos são graves e configuram atos de gestão ilegítimos e antieconômicos que deram causa a dano ao Erário. Com isso, os fatos descritos se amoldam ao tipo descrito no art. 57 da Lei 8.443/1992.
30.	Ademais, a deficiente supervisão de convênios federais, materializada pelo pagamento de parcela do objeto sem a sua regular execução, assim como o abandono injustificado de obras de relevante importância social, constituem condutas praticadas com grave inobservância do dever de cuidado, ou seja, com grave negligência, sendo passíveis de ensejar a cominação de multa, por configurar a ocorrência de erro grosseiro na gestão dos recursos federais, nos termos do art. 28 da LINDB.
31.	Entendo que os responsáveis possuem o mesmo grau de culpa, pois ambos tiveram condições de cumprir a finalidade da avença, não tendo adotado as medidas pertinentes para superar os obstáculos eventualmente existentes, que não foram sequer demonstrados.
32.	Com relação ao exame da culpabilidade, não vislumbro a presença de circunstâncias práticas que tenham limitado ou impedido a atuação dos agentes arrolados no processo, uma vez que todos eles tinham a possibilidade de conhecer a ilicitude de seus atos e evitar o seu cometimento, caso tivessem aplicado as normas jurídicas às quais estavam vinculados. Não se pode olvidar, ainda, o próprio compromisso de zelar pela coisa pública, evitando a descontinuidade das ações administrativas, especialmente quando o objeto do investimento era a construção de uma unidade escolar.
33. 	Os fatos constituem infração de notória gravidade e reprovabilidade.
34.	Ademais, em pesquisa ao histórico processual dos agentes, a fim de perquirir seus antecedentes, observo que a Sra. Maria Clarice Ribeiro Borba e o Sr. Derivaldo Romão dos Santos foram condenados em débito e multa pelo TCU, em decisões proferidas entre 2020 e 2022.
35.	Todavia, esses julgamentos não serão levados em conta na dosimetria das sanções, haja vista a jurisprudência pacífica do STJ, produzida em matéria penal, mas aplicável no âmbito do direito administrativo sancionador, no sentido de que a configuração da má antecedência, como circunstância agravante, exige que o fato tenha sido praticado após o trânsito em julgado de decisão anterior que tenha condenado o responsável por ocorrência similar à analisada (RHC 80.071-RS, DJ 2/4/2004; HC 109.051-SC, DJe 15/6/2009; HC 39.030-SP, DJ 11/4/2005; HC 96.670-DF, DJe 8/2/2010; HC 104.071-MS, DJe 25/5/2009; REsp 620.624-RS, DJ 29/11/2004 e RvCr 974-RS) .
36.	Por fim, não constam dos autos informações sobre outras circunstâncias agravantes nem sobre a aplicação de sanções de mesma natureza e relativas ao mesmo fato.
37.	Com isso, julgo adequado aplicar à Sra. Maria Clarice Ribeiro Borba e ao Sr. Derivaldo Romão dos Santos multas individuais de R$ 26.000,00, com base no art. 57 da Lei 8.443/1992, os quais correspondem a aproximadamente 50% do valor do débito atualizado. Tal dosimetria é a mesma utilizada no Acórdão 1947/2022-TCU-Primeira Câmara, também de minha relatoria, em face de irregularidade idêntica à verificada nesses autos (desperdício de recursos em razão do abandono de obras parcialmente executadas) .
IV - Da multa em razão do não envio da documentação da prestação de contas
38.	Com relação à ocorrência que ensejou a audiência do Sr. Derivaldo Romão dos Santos, registro que ele não enviou ao FNDE a documentação comprobatória dos recursos parcialmente aplicados durante a gestão da antecessora, no prazo previsto e após a notificação do órgão concedente, alegando que não os havia encontrado nos arquivos da municipalidade. Somente em 2017 tomou medidas para o saneamento da irregularidade, a partir da interposição de representação criminal em face da prefeita antecessora. Não obstante, juntou os documentos pertinentes no sistema de gestão de prestação de contas da autarquia - SiGPC do FNDE, em 2019, após a ultimação de sua audiência nesta Corte de Contas.
39.	Nesse contexto, entendo configurada a irregularidade pelo qual foi instado originalmente a se manifestar, qual seja, o não cumprimento do prazo originalmente estipulado (9/5/2014) para apresentação de prestação de contas dos recursos em exame, sendo cabível a aplicação de multa individual fundada no art. 58, inciso II, da Lei 8.443/1992.
40.	Com relação ao assunto, compreendo que esse fato constitui uma infração que revela grande desleixo com a coisa pública, pois impede o conhecimento do destino dado aos recursos públicos, por parta da sociedade e do órgão encarregado de exercer o controle externo da administração pública. As circunstâncias sugerem que tal irregularidade decorreu de comportamento com grave inobservância do dever de cuidado, ou seja, com grave negligência, sendo passível de ser punido com multa, nos termos do art. 28 da LINDB. 
41.	Quanto ao exame da culpabilidade, também não vislumbro a presença de circunstâncias práticas que tenham limitado ou impedido a atuação do Sr. Derivaldo Romão dos Santos, uma vez que ele tinha a possibilidade de conhecer a ilicitude de seus atos e evitar o seu cometimento, bastando que seguisse as normas de regência do convênio e enviasse os documentos, que se mostraram existentes nos arquivos da Prefeitura, no prazo certo.
42.	O fato constitui infração de notória gravidade e reprovabilidade.
43.	Por fim, não constam dos autos informações sobre outras circunstâncias agravantes nem sobre a aplicação de sanções de mesma natureza e relativas ao mesmo fato.
44.	Com isso, julgo adequado aplicar ao Sr. Derivaldo Romão dos Santos a multa de R$ 8.000,00, com fulcro no art. 58, inciso II, da Lei 8.443/1992. Tal valor corresponde a aproximadamente 10% do valor máximo da sanção do referido dispositivo, estabelecida na Portaria-TCU 36, de 30 de janeiro de 2023 (R$ 79.004,53) . Entendo que tal dosimetria é adequada a situações de não cumprimento do prazo para a apresentação da prestação de contas, com a posterior remessa dos documentos, após a notificação pelo TCU.
45.	Diante de todo o exposto, VOTO por que seja adotada a deliberação que ora submeto a este Colegiado.
TCU, Sala das Sessões, em 28 de fevereiro de 2023.
BENJAMIN ZYMLER 
Relator